【裁判字號】    99,上訴,1593
【裁判日期】    991222
【裁判案由】    殺人
【裁判全文】
臺灣高等法院高雄分院刑事判決        99年度上訴字第1593號
上  訴  人
即  被  告  陳約菘
選任辯護人  樓嘉君律師
上列上訴人因殺人案件，不服臺灣屏東地方法院99年度重訴字第
7 號中華民國99年7 月20日第一審判決（起訴案號：臺灣屏東地
方法院檢察署99年度偵字第757 號），提起上訴，本院判決如下
：
     主  文
原判決撤銷。
陳約菘殺人，累犯，處有期徒刑拾壹年，褫奪公權伍年。
     事  實
一、陳約菘於民國96年間因違反毒品危害防制條例案件，經原審
    法院以96年度訴字第727 號判決處有期徒刑8 月、3 月，應
    執行有期徒刑10月確定；又因竊盜案件，經原審法院以96年
    度易字第402 號判決處有期徒刑1 年1 月確定，經原審法院
    以96年度聲字第906 號裁定定應執行有期徒刑1 年10月確定
    ，於97年10月24日因縮短刑期假釋出監付保護管束，至98年
    2 月6 日保護管束期滿，前開假釋未經撤銷，視為執行完畢
    ，仍不知悔改。其因先前向鄰居周陳玉釵借錢未還，周陳玉
    釵多次向其母討債，故於99年1 月23日下午6 時許，前往周
    陳玉釵位於屏東縣新園鄉新園村媽祖三巷65號之住處，並繞
    到該屋後門處，即自該後門入內，經由廚房走進周陳玉釵之
    房間，欲與周陳玉釵商討伊欠款事宜，因周陳玉釵未置理之
    ，遂心生不滿，且明知人體頸部佈有動、靜脈血管，為人體
    要害部位，任何外力之侵擊均可能導致死亡，倘手持鋒利之
    菜刀刎過他人頸部，極可能造成該人頸部血管斷裂、大量出
    血而生死亡之結果，竟基於縱使致周陳玉釵死亡亦不違背其
    本意之不確定殺人犯意，走至廚房流理臺處拿取菜刀1 把，
    返回周陳玉釵之房間，趁周陳玉釵背對未察覺之際，至周陳
    玉釵身後，以右手持上開菜刀（刀鋒）自左向右刎過周陳玉
    釵頸部，致割斷周陳玉釵之頸靜脈而當場血流不止、倒臥床
    上，其見狀非但未設法對周陳玉釵施以救護，竟為免他人聽
    聞周陳玉釵之聲音，更以枕頭覆蓋在周陳玉釵臉上；並將上
    開菜刀持至廚房流理臺處，以水將該菜刀上之血跡沖洗乾淨
    後，棄置在洗碗槽內。隨後循原路徑離開周陳玉釵住處，步
    行回到其位於屏東縣新園鄉新園村媽祖三巷53之11號之住處
    ，再騎乘機車至東港夜市閒晃。嗣於同日晚上7 時許，周欽
    秀至上開房間時，發現周陳玉釵躺在床上，臉部被枕頭覆蓋
    ，床上滿佈血跡，拿開枕頭後，發現周陳玉釵頸部大量出血
    ，旋即將周陳玉釵送往安泰醫療社團法人安泰醫院急救，並
    報警處理；警方獲報前往現場處理、蒐證後，懷疑陳約菘涉
    案，嗣於同日晚上9 時30分許，陳約菘回到其上開住處附近
    之巨蛋超商時，為警查獲，警方並於99年1 月24日凌晨1時
    35分許，徵得其同意，至其上開住處進行搜索，而在其房間
    前查扣其行兇時所戴之沾到周陳玉釵血跡之帽子1 頂，於同
    日凌晨3 時許，其方坦承犯案，警方即依其供述，至周陳玉
    釵上開住處查扣上開菜刀1 把，並將陳約菘行兇時所穿著之
    外套、上衣、褲子各1 件及拖鞋1 雙等物扣案，而查知上情
    。而周陳玉釵於99年1 月23日晚上10時3 分許，經轉往長庚
    醫療財團法人高雄長庚紀念醫院急救後，因其頸靜脈遭陳約
    菘割斷，造成大出血，導致低容積性休克，仍於99年1 月24
    日下午1 時27分許不治死亡。
二、案經屏東縣政府警察局東港分局報告臺灣屏東地方法院檢察
    署檢察官偵查起訴。
     理  由
壹、證據能力部分
一、按鑑定人由審判長、受命法官或檢察官就下列之人選任1 人
    或數人充之：1.就鑑定事項有特別知識經驗者。2.經政府機
    關委任有鑑定職務者；鑑定之經過及其結果，應命鑑定人以
    言詞或書面報告；法院或檢察官得囑託醫院、學校或其他相
    當之機關、團體為鑑定，或審查他人之鑑定，並準用第203
    條至第206 條之1 規定，刑事訴訟法第198 條、第206 條第
    1 項、第208 條第1 項分別定有明文。卷附法務部法醫研究
    所99年4 月1 日法醫理字第0990000613號函所附法醫研究所
    （99）醫剖字第0991100240號解剖報告書及（99）醫鑑字第
    0991100355號鑑定報告書，係檢察官委請鑑定，依據上開規
    定，為刑事訴訟法第159 條第1 項規定之例外情形，均具有
    證據能力。
二、又按被告以外之人於審判外之陳述，雖不符刑事訴訟法第15
    9 條之1 至第159 條之4 之規定，而經當事人於審判程序同
    意作為證據，法院審酌該言詞陳述或書面陳述作成時之情況
    ，認為適當者，亦得為證據，同法第159 條之5 第1 項有明
    文規定。茲查，本判決所引用之傳聞證據，除原已符同法第
    159 條之1 至第159 條之4 規定及法律另有規定等傳聞法則
    例外規定，而得作為證據外，其餘卷證資料，業經當事人於
    本院準備程序時，表示對本判決傳聞證據部分，均同意作為
    證據。本院斟酌上開證據並無違法取得之情事，亦無證明力
    明顯過低之情形，認為作為本件被告認定犯罪有無之證據亦
    屬適當，是均得採為本件論斷之證據。
貳、實體部分
一、訊據上訴人即被告陳約菘（下稱被告）固坦承有於上揭時，
    地，持菜刀傷及被害人之事實，惟矢口否認有殺人之犯意，
    辯稱：伊持菜刀不是要砍她，只是想要嚇嚇她而已云云。經
    查：
  (一)被害人周陳玉釵係遭銳器割斷頸靜脈，造成大出血，導致低
    容積性休克死亡一節，亦經檢察官督同法醫師相驗、解剖屍
    體屬實，並製有相驗屍體證明書、相驗報告書、檢驗報告書
    、相驗筆錄各1 份及相驗照片附卷可稽（見相驗卷第117 、
    118 、31至37頁、偵卷第18頁），並有法務部法醫研究所99
    年4 月1 日法醫理字第0990000613號函所附法醫研究所（99
    ）醫剖字第0991100240號解剖報告書及（99）醫鑑字第0991
    100355號鑑定報告書、安泰醫院病歷資料、長庚醫療財團法
    人高雄長庚紀念醫院病歷資料及診斷證明書、屏東縣政府警
    察局鑑識科刑案現場勘察報告卷宗（內含現場勘查報告、現
    場證物鑑驗清單、刑案現場照片、法醫解剖紀錄圖、現場證
    物交接清單、勘查採證同意書、採驗紀錄表、刑事警察局鑑
    定書）、屏東縣政府警察局東港分局搜索扣押筆錄、扣押物
    品目錄表、案發現場平面圖各1 份、案發現場及採證相片等
    存卷可證（見相驗卷第79至105 頁、偵卷第86至108 頁、警
    卷第2 、26至29、31-1至32、34、60至73、相驗卷第27至30
    、88至90頁、偵卷第20、22至29、53至53-1、63至72、93至
    102 頁）；復有被告行兇所用之菜刀1 把、行兇時穿戴之帽
    子1 頂、上衣、外套、褲子各1 件、拖鞋1 雙等物扣案可佐
    ；況且被告自始亦自承有持菜刀傷及被害人頸部之事實，是
    被告所為其於上開時地，以菜刀刎過被害人頸部，致被害人
    死亡之事實，應可認定。
  (二)雖被告另以上揭情詞置辯；惟查，本件被告持上開菜刀割過
    被害人頸部，造成之傷勢係位於被害人正面頸部，傷口左側
    深、右側淺，且於右側尾端有擦挫痕，刀徑係左側進入身體
    ，右側離開身體，該傷口接近水平，即表面傷口9 ×1.5 公
    分，起始點位於被害人頸部正中央偏左側（深1.5 公分），
    終止點位於頸部右側，並延伸有一表淺刮擦傷，刀徑深入皮
    下組織，切過胸鎖乳突肌，切斷外頸靜脈，深達二腹肌等情
    ，有上開法務部法醫研究所鑑定報告書之記載及被害人頸部
    傷口相片1 張附卷可憑（見相驗卷第103 、104 頁、偵卷第
    72頁背面），參以被告於檢察官偵訊及原審審理中稱：其當
    時係以右手持刀等語（見偵卷第7 頁、原審卷第49頁背面）
    ；於警詢復稱：其行兇時，被害人坐在床緣等語（見警卷第
    4 頁背面、第12頁）；於檢察官偵訊時供稱：其進去被害人
    房間時，被害人背對著房門在吃飯等語（見偵卷第7 頁），
    及被害人傷口型態呈自左向右水平狀，即表面傷口9 ×1.5
    公分，起始點位於被害人頸部左側深1.5 公分，終止點位於
    頸部右側，並延伸有一表淺刮擦傷，刀徑深入皮下組織，切
    過胸鎖乳突肌，切斷外頸靜脈，深達二腹肌等情，因認本件
    被告行兇之過程應係被告至上開廚房流理臺處取得上開菜刀
    後，趁背對房門坐在床上吃飯之被害人未發現而毫無防備之
    際，至被害人身後，以右手持上開菜刀自被害人身後刎過被
    害人正面頸部，致被害人頸靜脈被割斷而大量出血死亡，甚
    為明確；雖被告嗣於檢察官偵訊及原審99年5 月19日訊問及
    本院審理時另稱：伊係拉扯間傷及被害人云云。然查，被告
    與被害人當時如係因發生拉扯始傷及被害人，則依人之本能
    反應，被害人應會將刀器往外推或將脖子內縮以避開刀峰（
    刀刃），是要以水平方式由左向右割過頸部，造成長達9 公
    分、深及1.5 公分，切斷外頸靜脈，深達二腹肌之機率應不
    大；況且如苟係面對面，握刀行兇者如以割傷方式為之時，
    其施力方向亦應由內而外（即由左而右，對方即由右而左）
    ，較符合人體功學，則被害人頸部傷口型態應係右進、左出
    ；惟本件被害人頸部傷口型態，如前所述，係水平左進、右
    出（刀傷起始點位於被害人頸部正中央略偏左處，終點位於
    頸部右側），而非右進、左出，是被告行兇時應係乘被害人
    不備之際，持刀自背後刎過被害人頸部，絕非面對面，更非
    因拉扯始傷及被害人，此由被告於第一次警詢筆錄稱：伊往
    頭部附近砍殺一刀等語（見警詢卷第4 頁反面）；嗣於第三
    次警詢筆錄即稱：伊持刀架住被害人頸部刀子，割傷被害人
    頸部云云（見警詢卷第13頁反面）；甚於原審審理中坦承犯
    行以求從輕量刑，惟見原審仍處以11年重刑後，即於本院審
    理中再避重就輕辯稱：我當時刀刃向外，抽出來不小心劃到
    等語（見本院卷第49頁反面），益證被告事後就其行兇過程
    與本院上開認定事實相異之陳述，盡屬事後避重就輕以求卸
    責之詞，即非實情，委無可採，附此敘明。
二、又按刑法上殺人罪，以加害人於行為之初有無戕害他人生命
    之故意為斷，至殺人犯意之存否，固係隱藏行為人內部主觀
    之意思，惟可審酌事發當時情狀，觀其行為動機，視其下手
    情形、用力輕重、下手部位之手段，佐以其所執兇器、與被
    害人之關係暨行為後之情狀等予以綜合觀察論斷；又按殺人
    與傷害致死之區別，應以有無殺意為斷，即在加害人下手加
    害時有無死亡之預見，而被害人受傷處是否致命部位，及傷
    痕之多寡，輕重如何，亦可供認定有無殺意之參考（參見最
    高法院18年上字第1309號、20年上字第718 號判例意旨）。
    查本件被告與被害人間固僅係金錢小糾紛，並無深仇大恨，
    難謂有預謀殺人之直接犯意；然本件被告行兇所用之菜刀1
    把，全長約27公分、刀刃長約17公分乙節，有相片附卷可稽
    （見警卷第71頁），而被告所持菜刀刎過被害人頸部所造成
    之傷口為9 ×1.5 公分，起始處之深度達1.5 公分乙節，有
    前開法務部法醫研究所鑑定報告書在卷可查，足見該菜刀之
    刀鋒極為鋒利；而人體頸部佈有動、靜脈血管，為人體要害
    部位，任何外力之侵擊均可能導致死亡，以鋒利之菜刀刎過
    人體頸部要害，足以造成頸部血管斷裂大量出血而奪人生命
    ，此乃一般常識。被告於行為時又係智慮健全之成年人，對
    此應知之甚明，且應可預見其以如此鋒利之菜刀刎過被害人
    頸部，將會使被害人頸部血管斷裂、大量出血，致發生死亡
    之結果，其卻猶持上開菜刀為之，最後果因割斷被害人頸靜
    脈致被害人死亡；又參以其見被害人頸部被其刎過而血流不
    止後，竟未設法救護，反而更以枕頭覆蓋被害人臉部，以免
    他人聽聞被害人哀嚎或呼救聲，再用水清洗上開兇刀（菜刀
    ）後始離去，則其行兇時，主觀上亦應有縱使致被害人死亡
    亦不違背其本意之不確定（間接）殺人犯意。雖辯護人另為
    被告辯稱：被告僅有一刀，且深度僅1.5 公分，如果被告真
    要致被害人於死，應是用菜刀砍頭部或其他部位，並請求變
    更起訴法條為普通傷害致死罪云云；然查，頸部係人體非常
    脆弱、重要之部位，項羽自刎亦僅一刀，更何況被害人係八
    十餘歲之老嫗，風中殘燭，根本無法承受如此致命一刀，辯
    護人上開所稱，顯不合事理常情，不足為採。又被害人之死
    亡結果與被告持上開菜刀刎過被害人頸部之行為間，確具有
    相當因果關係。綜上所述，被告上開殺人犯行事證明確，應
    依法論科。
三、核被告所為，係犯刑法第271 條第1 項之殺人罪。又查被告
    前有如事實欄所示之科刑及執行情形，有臺灣高等法院被告
    前案紀錄表各1 份附卷足憑，其於刑之執行完畢後5 年內，
    故意再犯本件有期徒刑以上之罪，為累犯，應依刑法第47條
    第1 項加重其刑，惟其中法定刑死刑、無期徒刑部分依法不
    得加重之。
四、原審對被告予以論罪科刑，固非無見；惟查，死刑、無期徒
    刑依刑法第64條第1 項、第65條第1 項規定均不得加重，原
    審論以被告為累犯時，漏未論及，與法有違。被告上訴意旨
    ，否認有殺人之故意，指摘原判決不當，雖無理由，惟原判
    決既有上開違誤之處，自應由本院將原判決撤銷改判。爰審
    酌被告僅因財務糾紛，在與被害人並無重大仇恨嫌隙之情況
    下，竟持菜刀對已高齡八十餘歲之老婦人下毒手，且於被害
    人頸部大量出血，有生命危險之情況下，非但未把握時間設
    法救護被害人，反而以枕頭覆蓋被害人臉部，阻絕被害人獲
    得他人救助之機會，之後更從容地清洗犯案兇器、步行返家
    ，又到東港夜市閒晃，有其供述可稽（見偵卷第18、155 頁
    、原審卷第49頁背面、第50頁），堪認其視人命如草芥；參
    以其在檢察官99年1 月29日、99年5 月14日訊問及本案起訴
    移審而接受原審及本院訊問時，竟翻異前詞尚辯稱：當時係
    被害人動手搶伊手中所持菜刀，伊係恐菜刀傷及被害人，方
    用力將菜刀抽出，不知為何菜刀就劃到被害人頸部云云（見
    偵卷第18、153 、154 頁、原審卷第49頁背面、本院卷第49
    頁反面），難認其已有真心悔改，其所為致使被害人死亡，
    造成被害人家屬內心難以撫平之傷痛，危害社會治安；惟念
    其係臨時起意並非預謀犯案，且被害人之配偶周欽秀於檢察
    官訊問中已表示不提告訴等情（見相驗卷第39頁），及其素
    行、品行、智識程度及生活狀況等一切情狀，仍量處有期徒
    刑11年，並依被告犯罪性質屬嚴重暴力犯罪，造成人心惶惶
    ，破壞社會治安，有褫奪公權之必要，併依刑法第37條第2
    項之規定，宣告褫奪公權5 年。至於扣案之菜刀1 把，雖係
    被告犯罪所用，然既係在被害人住處廚房流理台取得，應非
    被告所有之物，依法自不得宣告沒收；另警方查扣之被告犯
    案時所穿著之外套、上衣、褲子、帽子、拖鞋等物，係被告
    隨身穿著之衣物，尚難認係實施本案犯罪時所特為使用之物
    品，亦不予宣告沒收，附此敘明。
據上論斷，應依刑事訴訟法第369 條第1 項前段、第364 條、第
299 條第1 項前段，刑法第271 條第1 項、第47條第1 項、第37
條第2 項，判決如主文。
本案經檢察官高大方到庭執行職務。
中    華    民    國    99    年    12    月    22    日
                  刑事第四庭    審判長法  官  蕭權閔
                                      法  官  陳吉雄
                                      法  官  吳進寶
以上正本證明與原本無異。
如不服本判決應於收受本判決後10日內向本院提出上訴書狀，其
未敘述上訴理由者，並得於提起上訴後10日內向本院補提理由書
狀（均須按他造當事人之人數附繕本）「切勿逕送上級法院」。
中    華    民    國    99    年    12    月    22    日
                                      書記官  唐奇燕
附錄本判決論罪科刑法條：
刑法第271條第1項
殺人者，處死刑、無期徒刑或10年以上有期徒刑。

司法院資訊處製作；財團法人民間司法改革基金會備份。
